---
title: "Devoir 5: Séries temporelles et reproductibilité"
author: "Cédric Bouffard"
date: "`r format(Sys.Date())`"
output: github_document
---

# Préparation de la session R

La première étape est de charger les modules requis pour l'analyse. 


```{r echo=TRUE, message=FALSE, warning=FALSE}
library(tidyverse)
library(forecast)
library(dygraphs)
```

# Charger le fichier 

On charge ensuite les données.

```{r echo=TRUE, message=FALSE, warning=FALSE}
hawai <- read_csv("donnees/hawai.csv")
```



# Créer une série temporelle

Nous allons crérer la série temporelle en débutant en `r floor(min(hawai$time))`. Puisque `1958.0` correspond à Janvier 1958, la valeur minimale de la série temporelle `r min(hawai$time)` correspond à `r c("janvier", "février", "mars", "avril", "mai", "juin", "juillet","août", "septembre", "octobre", "novembre","décembre")[round((min(hawai$time)-floor(min(hawai$time)))*12)+1]` `r floor(min(hawai$time))`.


```{r echo=TRUE, message=FALSE, warning=FALSE}

hawai_ts <- ts(hawai[, -1], start = c(1958, 3), frequency = 12)
```

Vérifions la série temporelle sous frome de graphique.

```{r echo=TRUE, message=FALSE, warning=FALSE}

dygraph(hawai_ts, main = "Concentration en CO<sub>2</sub> atmosphérique à Hawaï") %>%
  dyAxis("y", label = "Concentration en CO<sub>2</sub> atmosphérique (PPM)") %>%
  dyRangeSelector()
```


La forme de la courbe correspond à ce que nous attendions.

# Séparer les données en parties d'entraînement et de test


Nous allons maintenant créer un modèle qui va prévoir les valeurs de CO<sub>2</sub> du 30% des dates situées à la fin de la série temporelle à l'aide des valeurs précédentes.
  
Nous commençons par séparer les données en deux ensembles soit l'ensemble d'entraînement `hawai_ts_train` et l'ensemble de test `hawai_ts_test`.

```{r}

hawai_ts_train <- window(hawai_ts, start = min(hawai$time), end = hawai$time[round(.7 * length(hawai_ts))] - .001)
hawai_ts_test <- window(hawai_ts, start = hawai$time[round(.7 * length(hawai_ts))])
```


Nous allons maintenant modéliser la série temporelle en utilisant un modèle ETS.

```{r}
hawai_model <- ets(hawai_ts_train)
hawai_model
```



Le modèle retenu est un `ETS(M,Ad,M)`. Nous avons une erreur de type `M` (multiplicative), une tendance de type `Ad` (additive) et une saison de type `M` (multiplicative). 

```{r}
autoplot(hawai_model) + ggtitle("Composante du modèle ETS (M, Ad, M)")
```

On remarque aisément que le `level` augmente avec le temps. Regardons la prévision en format graphique.

```{r}

hawai_pred <- hawai_model %>% forecast(h = length(hawai_ts_test), level = 95)
tout <- cbind(
  "Mesuré" = hawai_ts,
  inferieur = hawai_pred$lower,
  inferieur2 = hawai_pred$lower,
  superieur = hawai_pred$upper,
  superieur2 = hawai_pred$upper,
  "Prévision" = hawai_pred$mean)

dygraph(tout, main = "Prévision à partir d'un modèle ETS(M, Ad,M)") %>%
  dySeries("Mesuré", label = "Mesuré") %>%
  dySeries(c("inferieur", "Prévision", "superieur"), label = "Prévision") %>%
  dySeries("inferieur2", label = "Limite inf. (95%)") %>%
  dySeries("superieur2", label = "Limite sup. (95%)") %>%
  dyAxis("y", label = "Concentration en CO<sub>2</sub> atmosphérique (PPM)") %>%
  dyRangeSelector() %>%
  dyOptions(colors = c("#91bfdb", "#e34a33", "#fdbb84", "#fdbb84")) %>%
  dyLegend(width = 700)
```

Sur le graphique, on remarque que la saisonnalité est bien respectée, mais la tendance globale est sous-estimé. La mesure mesuré suit la limite supérieur de l'intervalle de confiance à 95%. Regardons l'analyse d’exactitude ainsi que les résidus.



```{r}
accuracy(hawai_pred, hawai_ts_test)
```


On voit que la performance du modèle est largement inférieur avec l'ensemble de test que celui d'entrainement. C'est évaluation concorde avec la validation visuelle effectuée sur le graphique.



```{r}
checkresiduals(hawai_model)
```
On voit qu'il existe probablement une structure dans les résidus qui indiquerait qu'ils diffèrent d'un bruit blanc. On voit aussi que la distribution des résidus semble un peu trop concentré au centre de la distirbution.  


Essayons d'effectuer une transformation logarithmique sur les données afin d'améliorer la performance. 

```{r}
hawai_model_log <- hawai_ts_train %>% ets(lambda = 0)

hawai_pred_log <- hawai_model_log %>% forecast(h = length(hawai_ts_test), level = 95)
tout <- cbind(
  "Mesuré" = hawai_ts,
  inferieur = hawai_pred_log$lower,
  inferieur2 = hawai_pred_log$lower,
  superieur = hawai_pred_log$upper,
  superieur2 = hawai_pred_log$upper,
  "Prévision" = hawai_pred_log$mean)

dygraph(tout, main = "Prévision à partir d'un modèle ETS(A, A, A)") %>%
  dySeries("Mesuré", label = "Mesuré") %>%
  dySeries(c("inferieur", "Prévision", "superieur"), label = "Prévision") %>%
  dySeries("inferieur2", label = "Limite inf. (95%)") %>%
  dySeries("superieur2", label = "Limite sup. (95%)") %>%
  dyAxis("y", label = "Concentration en CO<sub>2</sub> atmosphérique (PPM)") %>%
  dyRangeSelector() %>%
  dyOptions(colors = c("#91bfdb", "#e34a33", "#fdbb84", "#fdbb84")) %>%
  dyLegend(width = 700)
```



```{r}
accuracy(hawai_pred_log, hawai_ts_test)
```


On voit que cette transformation a grandement améliorer la performance du modèle. 



```{r}
checkresiduals(hawai_model_log)
```

Au niveau des résidus, il semble rester une structure non capté par le modèle. 


# Comment améliorer le modèle

Pour améliorer le modèle, on pourrait tester d'autres valeurs de `lambda`. On pourrait aussi essayer d'inclure des covariables (température, humidité, population) qui pourrait aider à la prévision.
